【裁判字號】    92,上易,1712
【裁判日期】    921203
【裁判案由】    詐欺
【裁判全文】
臺灣高等法院臺中分院刑事判決                  九十二年度上易字第一七一二號
    上  訴  人
    即  被  告  丙○○
右上訴人因詐欺案件，不服臺灣南投地方法院九十一年度易字第四三二號中華民國九
十二年七月二十九日第一審判決（起訴案號：臺灣南投地方法院檢察署九十一年度偵
字第一六九○號），提起上訴，本院判決如左：
      主  文
上訴駁回。
      事  實
一、丙○○（對外自稱曹家榮）係台中市「富泉建設股份有限公司」（設於台中市○○區○○路四六巷十五弄十七號一樓，以下簡稱為稱富泉公司）之董事，並為「
    富泉公司」及台中市「富聖營造股份有限公司」（設於台中市○○區○○路四六
    巷十五弄十七號，以下簡稱為富聖公司」負責人張清聰之妻弟，平常以獨自承攬
    營造工程為業。其自民國（下同）八十九年五月三十一日起，在世華聯合商業銀
    行員林分行所開設之000000000000號支票存款帳戶，已開始陸續退
    票（退票總金額共計新台幣二百三十七萬二千九百七十七元），並於九十年八月
    十七日公告拒絕往來。
二、詎丙○○明知其財務已陷入困頓，而無支付之能力，竟仍基於意圖為自己不法所
    有之概括犯意：
（一）先自九十年九月間起，至同年十一月間止，連續向甲○○在南投市○○里○○
      路○段三一三號所經營之「豊順建材行」，詐購價值共計新台幣（下同）二十
      五萬六百七十三元之磁磚、水泥等建材，致使誤信其有付款能力與意願之甲○○陷於錯誤，陸續依丙○○之指示，將丙○○所購買之建材送至南投縣水里鄉
      ○○街與民族街口處工地，交付給丙○○為不知情之林正曜建築房屋使用。丙○○並於此段期間，將其循不詳管道所取得由誠毅企管顧問有限公司（以下簡
      稱誠毅公司，起訴書誤載發票人為該公司之負責人劉魯義）所簽發、九十年十
      二月十五日期、以臺中市第二信用合作社為付款人、面額為二十萬元、支票號
      碼為0000000號、但已無兌現可能之空頭支票一紙交付給甲○○，佯為
      清償部分貨款。但誠毅公司在上開銀行所開設之支票存款帳戶早因帳戶存款不
      足，支票陸續退票，而於九十年十一月二十三日被票據交換所公告拒絕往來，
      該紙支票經甲○○屆期提示，亦因存款不足而遭退票，甲○○始知受騙。嗣因
      甲○○多次到上開工地催討，丙○○方於九十年十二月十六日清償十萬元，且
      推稱餘款待業主付清尾款時清償，但此後丙○○即避不見面，縱已向林正曜收
      取工程款，亦不清償積欠甲○○之其他貨款十五萬零六百七十三元。
（二）丙○○又承前概括犯意，於九十年十一月十八日，經不知情之友人謝丁福介紹
      認識乙○○後，自九十年（原審判決誤值為九十一年）十一月二十七日起至同
      年十二月六日止，轉而連續向乙○○在彰化縣埔心鄉○○村○○路十五號所經
      營之「雅麗佳建材行」詐購價值共計二十九萬四千九百八十三元（但折讓價為
      二十八萬八千八百三十一元）之建材，使誤信其有付款能力與意願之乙○○陷
      於錯誤，陸續依丙○○之指示，將丙○○所購買之建材送至上開工地交付丙○○使用。其後，丙○○即將其亦循不詳管道所取得由劉魯義（即上開誠毅公司
      之負責人）所簽發、九十一年一月十日期、以中國農民銀行中港分行為付款人
      、面額為二十萬元、支票號碼為0000000號、且亦無兌現可能之空頭支
      票支票一紙交付給乙○○，佯為清償部分貨款。但劉魯義在上開銀行所開設之
  支票存款帳戶早自九十年十一月五日即因帳戶存款不足，大量支票陸續退票，
      而於九十年十一月二十三日被票據交換所公告拒絕往來，該紙支票經乙○○屆
      期提示，亦因存款不足而遭退票，丙○○迄今亦未清償分文，乙○○始知受騙
      。
二、案經被害人甲○○訴請臺灣南投地方法院檢察署檢察官偵查起訴。
      理  由
一、訊據本案上訴人即被告丙○○（以下簡稱為被告）雖坦承伊確為「富泉公司」之
    董事，並為「富泉公司」及「富聖公司」負責人張清聰之妻弟，平常以獨自承攬
    營造工程為業，及伊自八十九年五月三十一日起，在世華聯合商業銀行員林分行
    所開設之上開支票存款帳戶，確已開始陸續退票，並於九十年八月十七日公告拒
    絕往來等事實；亦坦承伊在前開時、地，因為承包上開工程確有先後向告訴人甲○○及被害人乙○○購買建材，且伊用以支付貨款之上開支票經退票之後，除支
    付告訴人甲○○十萬元之外，其他積欠告訴人甲○○及被害人乙○○之貨款迄今
    亦確未給付。惟被告仍矢口否認伊有何詐欺取財之犯罪情事，並辯稱：伊在九十
    年九月之前與告訴人甲○○之交易，所有請款皆很清楚，伊於九十年十月間將誠
    毅公司所簽發之支票交給告訴人甲○○之時，告訴人甲○○亦有先向銀行照會，
    查明往來正常之後才收受，此後伊向告訴人甲○○所購買建材之價值亦僅為二十
    四萬三千一百六十一元，伊並已經清償十萬元，且退回部分貨品，亦有意將承包
    林正曜房屋建築工程之工程款給付告訴人甲○○，但因資金調度考量，需先支付
    工人工資，才未能如願，絕非有意詐欺，另伊持以交付給告訴人甲○○及被害人
    乙○○之上開支票，均係由案外人「林俊宏」因清償欠款所交付，伊事先亦不知
    此二張支票日後會退票，而案發當時伊另有承包「足旺建設開發有限公司」（以
    下簡稱為足旺公司）之「水珍珠」建案工程，在九十一年初仍有施工，伊本期待
    足旺公司撥付工程款時，即可付清系爭貨款，不意竟為足旺公司倒帳，才無法付
    清本案所欠，實非有意詐欺云云。
二、然查：
（一）本案被告確為「富泉公司」之董事，並為「富泉公司」及「富聖公司」負責人
      張清聰之妻弟，平常以獨自承攬營造工程為業，及被告自八十九年五月三十一
      日起，在世華聯合商業銀行員林分行所開設之000000000000號支
      票存款帳戶，已開始陸續退票（退票總金額共計新台幣二百三十七萬二千九百
      七十七元），並於九十年八月十七日公告拒絕往來，上情除為被告所是認之外
      ，並有「富泉公司」及「富聖公司」之設立及歷次變更登記事項卡在卷足憑（
      見原審卷宗第一宗第八至二四頁），及有世華聯合商業銀行員林分行九十一年
      十一月十二日世員發字第二一○號函附卷足佐（見原審卷宗第一宗第七○頁）
      上情應堪認定。又本案被告因支付貨款而交付給告訴人甲○○之支票，係由誠
      毅公司所簽發、發票日期為九十年十二月十五日、以臺中市第二信用合作社為
      付款人、面額為二十萬元、支票號碼為0000000號，但誠毅公司在上開
      銀行所開設之支票存款帳戶早因帳戶存款不足，支票陸續退票，而於九十年十
      一月二十三日被票據交換所公告拒絕往來，該紙支票經甲○○屆期提示，亦因
      存款不足而遭退票；另本案被告因支付貨款而交付給被害人乙○○之支票，係
      由劉魯義（即誠毅公司之負責人）所簽發、發票日期為九十一年一月十日、以
      中國農民銀行中港分行為付款人、面額為二十萬元、支票號碼為000000
      0號，但劉魯義在上開銀行所開設之支票存款帳戶早自九十年十一月五日即因
      帳戶存款不足，大量支票陸續退票，而於九十年十一月二十三日被票據交換所
      公告拒絕往來，該紙支票經被害人乙○○屆期提示，亦因存款不足而遭退票，
      上情亦有上開支票（正反面）與退票理由單影本各一紙，以及台中市第二信用
      合作社九十一年七月二十五日中市二信總字第九六一號函與九十年十一月二十
      三日第四六號通知各一紙在卷可稽（見原審卷宗第一宗第三三至四四頁），上
      情亦堪認定。
（二）又本案被告於前開時間向被害人乙○○所收受之建材，其價值共計二十九萬四
      千九百八十三元（但折讓價為二十八萬八千八百三十一元），此有被害人乙○○在原審所提出之送貨單影本（見原審卷一第一一四至一二七頁）在卷可資佐
      證，被告除強調其折讓價為二十八萬八千八百三十一元之外，對此亦無其餘爭
      議，此情應堪認定。另就本案被告於前開時間向告訴人甲○○所收受之建材價
      值，告訴人甲○○指述係二十五萬零六百七十三元，被告則辯稱僅有二十四萬
      三千一百六十一元。經本院於準備程序命雙方提出計算方式，告訴人甲○○指
      稱：除已會算之支票款二十萬元外，已送貨但未請款之單據共有五萬九千五百
      八十元，扣除退回之建材八千九百零七元，已送貨但未請款之應收貨款尚有五
      萬零六百七十三元（見本院卷宗第四五至五七頁）；而被告就上開已送貨但未
      請款之單據共有五萬九千五百八十元，扣除退回之建材八千九百零七元（九十
      年十一月二十日退回三千三百元，同月二十一日退回二千五百元，同年十二月
      退回三千一百零七元），已送貨但未請款之應收貨款尚有五萬零六百七十三元
      部分，其提出之計算亦無不符，但就上開二十萬元之票款部分，是否應再扣除
      退貨款，被告則有爭議（被告辯稱九月份進貨二十一萬八千一百四十一元，扣
      除退貨二萬五千六百五十三元，此部分貨款僅有十九萬二千四百八十八元，而
      非二十萬元）。惟上開支票之票款既係嗣後結算所交付，且依據被告所提出之
      送貨單等資料，本院亦無法得知確切之退貨金額，此部分自應以告訴人甲○○
      之主張為可採信，合先敘明。
（三）被告雖又以前開情詞，否認其有向告訴人甲○○及被害人乙○○詐欺取財之犯
      意，惟查：
（１）本案被告除有上開支票被拒絕往來之情事外，被告所有坐落彰化縣員林鎮○○
      段二○六─六六號、同段二一四─一號、二一四─二號等多筆土地，亦於八十
      九年十月十三日經臺灣彰化地方法院以松執強八九執全字第一一八九號函辦理
      假扣押；另其所有座落田尾鄉○○段八九八─一號、同段八九六─三號、同段
      九○○─一號土地及同段二二三號等建物，亦於九十年八月十日經同院以九十
      年執字第七二五七號辦理查封登記，此有告訴人甲○○提出之歸戶財產查詢清
      單一份、土地登記謄本七件、建物登記謄本一件在卷可稽。上開事實均發生在
      本案上開交易之前，足證被告向告訴人甲○○及被害人乙○○購買上開建材時
      ，其本身之財務已陷入困頓，而無支付能力。
（２）又本案被告用以支付告訴人甲○○之支票，其發票人誠毅公司係八十七年十二
      月二十四日設立，並於九十年七月四日始在台中市第二信用合作社設立支票帳
      戶，請領支票使用，且於九十年十一月五日開始退票，經台北市票據交換所於
      九十一年十一月二十三日以台公字第一三六號公告拒絕往來，共計退票金額達
      三千三百三十八萬八千四百八十五元，上情有經濟部中部辦公室函送之誠毅公
      司登記事項卡、台中市第二信用合作社九十一年七月二十五日中市二信總字第
      九六一號函送之劉魯義身分證、支票存款開戶申請書及申請資料表、支票存款
      往來約定書、經濟部公司執照、上揭支票及退票理由單、通知及退票明細表各
      一件附卷可證。另被告用以支付被害人乙○○之支票，其發票人即誠毅公司負
      責人劉魯義係在九十年七月二十日始在中國農民銀行中港分行設立支票帳戶，
      請領支票使用，並已於九十一年一月十八日經公告拒絕往來，退票計一百二十
      四張，均未辦理清償註記情，亦有該行九十二年五月二十一日（九二）農港字
      第九二號函一件在卷可佐。依據上開卷附資料所示，誠毅公司之支票帳戶於九
      十年七月四日才設立，隨即自九十年十一月起開始陸續並大量退票，而退票之
      支票號碼亦常有連號之情形，並且短短數月之內退票金額高達三千三百三十八
      萬八千四百八十五元，而該公司負責人劉魯義之支票帳戶亦退票達一百二十四
      張，復均無任何退補之紀錄，徵之上情，依經驗法則應可推知上開支票帳戶均
      係人頭帳戶，自各該帳戶所簽發之支票亦屬俗稱「芭藥票」之空頭支票，事證
      甚明。而就上開支票之來源方面，被告雖於原審法院辯稱：伊在八十四、五年
      間，與友人「林俊宏」合夥做生意，「林俊宏」積欠伊一百多萬元，伊於九十
      年間在台中市碰到「林俊宏」，「林俊宏」主動說要還錢，並在九十年八、九
      月間在台中市○○路上，將上開支票交付給伊用以清償欠款云云。惟被告如有
      與「林俊宏」此人合夥經營事業，「林俊宏」並積欠被告一百多萬元，被告豈
      會至本院審理期間，尚無法提供有關「林俊宏」之任何個人基本資料？另被告
      如遭「林俊宏」積欠一百多萬元，就此部分竟無任何可供追查之事證，被告亦
      未為追索，此亦與情理有違。且上開二紙支票均未見有「林俊宏」之背書，此
      與支票轉讓之常規不符，被告辯稱上開二紙支票均係自「林俊宏」受讓而來，
      所辯自難信為真正。被告既無法說明其係支付何種相當之對價，並經由正當轉
      讓程序而受讓取得上開二紙支票，則不僅堪認上開二紙支票係由被告循不詳管
      道所取得，亦堪認定被告對此二紙支票日後無法兌現，事先亦屬知之甚詳。被
      告以前開情詞辯稱不知上情，尚難採信。
（３）再查，本案被告以案外人安鈞營造工程有限公司之名義，向證人林正曜（以其
      妻蔡金燕名義簽約）承攬上開營造工程後，所有工程款已由證人林正曜陸續支
      付給被告收取，尾款並於九十一年二月間支付完畢，上情業據證人林正曜於原
      審法院證述明確，且為被告所是認，並有證人林正曜提出之收據六張，及中國
      農民銀行集集分行九十二年三月二十日（九二）農集字第九二四七一○○○三
      八號函送之工程合約書等附卷可參。被告向證人林正曜承攬上開工程既係包工
      帶料，工資僅屬成本之一部分，則其向證人林正曜所收取之工程款在扣除工資
      ，不可能即無結餘。詎其已領取工程款完畢，對於其向被害人乙○○所購買價
      值共計二十九萬四千九百八十三元（但折讓價為二十八萬八千八百三十一元）
      之建材，迄今仍未給付分文。另對告訴人甲○○部分，餘款十五萬六百七十三
      元迄今亦未支付，在此情形，何能認定其有付款之意願與能力？雖其就告訴人
      甲○○部分，被告有給付十萬元，但此係告訴人甲○○因見支票退票而為追索
      之故。如被告未為此部分給付，被告不可能可以事後再向被害人乙○○詐購上
      開建材而繼續施工。此部分屬犯罪後被動之給付，自不足為被告於行為時並無
      詐欺犯意之證明。如再徵之證人林正曜、邱慶禧於原審法院證稱：被告在此工
      程，除積欠告訴人甲○○及被害人乙○○貨款外，尚積欠不少建材貨款等語（
      因上開被害人姓名不詳，此部分有無詐欺本院亦無從查證），及被告係持上開
      無法兌現之支票作為付款之工具各情，益證被告在承攬上開營造工程之時，已
      無支付能力，且其向告訴人甲○○、及被害人乙○○購買上開建材於訂貨之時
      ，即有將來不為付款（或若無力付款，亦在所不惜）之意，而有為自己不法所
      有之詐欺意圖，事證甚明。
（４）被告雖又辯稱：伊在案發當時，另有承包「足旺公司」之「水珍珠」建案工程
      ，在九十一年初仍有施工，伊本期待足旺公司撥付工程款時，即可付清系爭貨
      款，不意竟為足旺公司倒帳，才無法付清前開貨款云云，並於原審法院及本院
      先後舉證人黃再將、丁○○為證。而證人黃再將亦於原審法院到庭證述被告確
      有承攬足旺公司起造「水珍珠」新建工程板模工程部分，核與被告供述相符，
      並有被告所提出之足旺公司起造「水珍珠」新建工程之廣告、平面圖、工程承
      包合約書、照片、作廢之統一發票、彰化縣營業人銷售額與稅額申請書等在卷
      可稽，另足旺公司因財務不佳，積欠龐大債務而倒閉一情，亦據證人黃再將結
      證明確，復有證人黃再將提出之支票一紙、被告提出之土地登記謄本一件、臺
      灣彰化地方法院民事執行處通知一張、他項權利證明書三份、經濟部中部辦公
      室九十二年三月三日經（九二）中辦三字第○九二三○八七○六七○號書函檢
      送之足旺公司登記資料一份等附卷可佐，又足旺公司於九十年七月二十七日業
      經票據交換所公告拒絕往來，且票退金額為一千二百八十萬零二千一百五十元
      一情，有世華聯合商業銀行員林分行九十二年三月四日世員發字第二五○號函
      、台灣票據交換所台中市分所九十二年四月七日台票中字第九二○三七三號函
      各一件在卷可考，參酌上情，被告所辯遭足旺公司倒帳一情，固非無此可能。
      然查，「足旺公司」之負責人林瑞隆經原審法院合法傳拘無著，而被告所指之
      開立統一發票對象之「九九營造事業股份有限公司」（以下簡稱九九公司）負
      責人楊國棟，其到庭結證其於九十一年始承接「九九公司」，故對於被告與「
      足旺公司」、「九九公司」間之事項均不知情，並有臺北市政府九十二年三月
      十日府建商字第○九二○六一一一三號函送之「九九公司」登記資料一份及證
      人楊國棟提出之合約書一件在卷可考，且被告所宣稱之此部分債權，亦無其他
      確切之債權憑證可考，故被告與「足旺公司」或「九九公司」之間，是否確存
      有債權債務關係尚未解決，及其等之間之債權額究為若干等事項，其真相為何
      ，仍非無疑。再，被告於本院訊問時，雖供述其承包「足旺公司」工程之後，
      在九十年七月二十日之前，「足旺公司」尚有以現金支付其七、八百萬元，在
      九十年七月二十日之後，「足旺公司」即未付款云云。惟依據被告於原審法院
      所提出買受人為「九九公司」之作廢統一發票（見原審卷一第一五二至一八二
      頁），既顯示其於九十年五月間所開立以「九九公司」為買受人、品名為「模
      板工程」之統一發票，嗣後大量申報作廢（依據被告所供其向「足旺公司」收
      取工程款均收現金之情，上開統一發票係屬被告得向「足旺公司」主張債權之
      憑證，如有施工，應無嗣後申報作廢之可能），則被告自九十年五月之後，應
      無仍在上址施工之可能。既已停止施工，被告又自承自九十年七月二十日之後
      ，「足旺公司」已未再繼續對其付款，且「足旺公司」事實上亦在九十年七月
      二十七日遭票據交換所公告拒絕往來，亦即被告至遲在九十年七月二十七日，
      即應已知悉足旺公司並無能力支付工程款。在此情形，被告在九十年九月之後
      ，先後向告訴人甲○○、被害人乙○○購買建材之時，其豈會仍然期待「足旺
      公司」必會對其清償債務，而供其用來支付其向告訴人甲○○、被害人乙○○
      購買建材應付之貨款？被告此部分所辯，至不可信。另證人丁○○既證稱：其
      係向被告承包板模工程云云，則其工程款自應係向被告申領，才合於契約本旨
      。證人丁○○所證其承包上開工程之時間即八十九年十一月到九十年三月，又
      係被告自承「足旺公司」尚有正常以現金給付其工程款之時間，在此情形，豈
      會又有證人丁○○所證：「因為丙○○沒有錢，我才向足旺公司要錢」之情事
      發生？又豈會有被告嗣後辯稱：因經三方協議，由「足旺公司」直接開票付款
      給丁○○之情形？證人丁○○證稱：「足旺公司」在九十年底尚有收回退票支
      付其工程款云云，及被告據以辯稱：其因此至九十年底，主觀上仍然相信「足
      旺公司」會對其清償積欠之工程款云云，均非可信。
（四）綜上所述，本案事證明確，被告詐欺犯行洵堪認定，應予依法論科。
三、核被告所為，係犯刑法第三百三十九條第一項之詐欺取財罪。被告先後多次詐欺
    犯行，時間緊接、犯構成要件相同之罪名，顯係基於概括犯意反覆為之，應依連
    續犯規定，論以一罪，並依法加重其刑。被告對被害人乙○○詐欺部分，雖未據
    檢察官起訴，然此部分犯行，與其對告訴人甲○○詐欺部分，有連續犯之裁判上
    一罪關係，為起訴效力所及，基於審判不可分原則，本院自得併予審究。原審判
    決以被告之上開犯罪事證已甚明確，犯行堪以認定，乃審酌被告之品行、犯罪動
    機、手段、其犯罪對告訴人甲○○、被害人乙○○所生損害、及事後尚未能達成
    和解並賠償全部損害等一切犯罪情狀，並依據刑事訴訟法第二百九十九條第一項
    前段，刑法第五十六條、第三百三十九條第一項、第四十一條第一項前段，罰金
    罰鍰提高標準條例第一條前段、第二條等規定，量處被告有期徒刑五月，並諭知
    易科罰金之折算標準，其認事用法與量刑均無不合。被告仍以前開情詞上訴否認
    犯罪，並指摘原審判決對其論罪科刑不當，其上訴為無理由，應予駁回。
四、據上論斷，應依刑事訴訟法第三百六十八條，判決如主文。
本案經檢察官王雪惠到庭執行職務。
中      華      民      國      九十二    年    十二    月    三        日
                                   臺灣高等法院臺中分院刑事第三庭
                                         審判長法  官  陳  朱  貴
                                               法  官  胡  忠 文
                                               法  官  廖  柏  基
右正本證明與原本無異。
不得上訴。
                                               書記官  詹  錫  朋
中      華      民      國    九十二     年     十二     月     四      日
附錄條文：
刑法第三百三十九條第一項：
意圖為自己或第三人不法之所有，以詐術使人將本人或第三人之物交付者，處五年以
下有期徒刑、拘役或科或併科一千元以下罰金。
                                                                        Ｆ


司法院資訊處製作；財團法人民間司法改革基金會備份。
